【裁判字號】    95,上易,160
【裁判日期】    951031
【裁判案由】    拆屋還地
【裁判全文】
臺灣高等法院臺南分院民事判決  95年度上易字第160號
上  訴  人  子 ○ ○
            卯 ○ ○
            壬 ○ ○
共      同
訴訟代理人  嚴 庚 辰  律師
            陳 國 瑞  律師
視同上訴人  癸 ○ ○
            己 ○ ○
                        號之1
            乙 ○ ○
            戊 ○ ○
            庚 ○ ○
            辰 ○ ○
            寅 ○ ○
                        樓
            甲○○○
            午○○○
            巳 ○ ○
            未○○○
被 上 訴人  辛 ○ ○
            丙    ○
            丁    ○
            丑 ○ ○（陳清之承受訴訟人）
共      同
訴訟代理人  李 國 弘  律師
上列當事人間請求拆屋還地事件，上訴人對於中華民國95年4月
20日臺灣嘉義地方法院第一審判決（93年度訴字第477號）提起
上訴，本院於95年10月17日言詞辯論終結，判決如下：
    主  文
上訴駁回。
第二審訴訟費用由上訴人連帶負擔。
    事實及理由
甲、程序方面：
一、按當事人有訴訟代理人者，訴訟程序不因當事人死亡而中斷
    ，民事訴訟法第173條定有明文。本件原被上訴人陳清於93
    年11月11日原審審理期間死亡（本院95年聲字第110號裁定
    誤載為本院審理期間死亡），丑○○為其繼承人，有死亡證
    明書、戶籍謄本及土地登記簿謄本可稽，就丑○○聲明承受
    訴訟，前經本院另以95年度聲字第110號裁定准由丑○○承
    受並續行訴訟，合先敘明。
二、按民法第1151條規定，繼承人有數人時，在分割遺產前，各
    繼承人對於遺產全部為公同共有。如請求對公同共有之遺產
    為處分，其訴訟標的，對於繼承人全體，必須合一確定。本
    件請求拆屋還地等訴訟，就被繼承人陳永部分，係請求其繼
    承人對於因繼承而公同共有之遺產為處分，是拆除地上物部
    分（即附圖所示甲、乙、丙、丁1、丁2部分）之訴訟標的之
    法律關係，對於被繼承人陳永之繼承人即上訴人子○○、卯
    ○○、壬○○、癸○○、己○○、乙○○、戊○○、庚○○
    、辰○○、寅○○、甲○○○、午○○○、巳○○、未○○
    ○等人既必須合一確定，則上訴人子○○、卯○○、壬○○
    等三人之上訴，依民事訴訟法第56條第1項第1款規定，其效
    力自及於共同訴訟人癸○○、己○○、乙○○、戊○○、庚
    ○○、辰○○、寅○○、甲○○○、午○○○、巳○○、未
    ○○○，渠等雖未提起上訴，此部分依法仍應視同提起上訴
    ，爰併列其為上訴人，合先敘明。
三、視同上訴人癸○○、己○○、乙○○、戊○○、庚○○、辰
    ○○、寅○○、甲○○○、午○○○、巳○○、未○○○，
    未於言詞辯論期日到場，核無民事訴訟法第386條所列各款
    情形，爰依被上訴人之聲請，由其一造辯論而為判決。
乙、實體方面：
一、被上訴人主張：
(一)、坐落嘉義縣朴子市○○段崁前小段（下同）242地號為被上
    訴人丙○、丁○、陳清（已死亡，由丑○○繼承，並承受訴
    訟，以下有關陳清均載丑○○））及訴外人陳水旺所共有。
    而244地號土地則為被上訴人辛○○所有。上訴人子○○、
    卯○○、壬○○、視同上訴人癸○○、己○○、乙○○、戊
    ○○、庚○○、辰○○、寅○○、甲○○○、午○○○、巳
    ○○、未○○○等人之被繼承人陳永（民國57年1月6日死亡
    ）於系爭242地號土地上建有如附圖所示，編號甲面積87.50
    平方公尺之磚木造平房、編號乙面積23.00平方公尺土磚造
    平房及編號丙部分面積22.00平方公尺之土磚造平房，並於
    系爭244地號土地上，建有如附圖所示編號丁1部分面積13.6
    0平方公尺土磚造平房、丁2部分面積4.20平方公尺木造浴室
    。而前編號甲、乙部分之磚木造平房目前分別為上訴人壬○
    ○、子○○使用中，而編號丙部分之磚木造平房、編號丁1
    部分之磚木造平房及編號丁2部分之木造浴室則為上訴人卯
    ○○所使用。上訴人等均屬無權占有。爰依民法第767條、
    第821條規定，先位求為判決(1)上訴人壬○○、子○○、卯
    ○○應分別自系爭242地號土地上，如附圖所示編號甲、乙
    、丙部分及上訴人卯○○應自系爭244地號土地上如附圖所
    示編號丁1、丁2部分之建物遷出。(2)上訴人壬○○、子○○
    、卯○○、視同上訴人癸○○、己○○、乙○○、戊○○、
    庚○○、辰○○、寅○○、甲○○○、午○○○、巳○○、
    未○○○應將系爭如附圖所示編號甲、乙、丙部分之建物拆
    除，並該將土地返還被上訴人丙○、丑○○、丁○及其他共
    有人全體；並應將如附圖所示編號丁1、丁2部分建物拆除，
    將土地返還被上訴人辛○○。
(二)、上訴人雖抗辯其祖先陳永與被上訴人丙○、丁○、丑○○之
    祖先陳春草間有使用系爭土地之契約關係，非無權占有云云
    ，被上訴人否認之。縱上訴人所提出之契約書為真，該契約
    係約定「他日陳永不欲居住要移別居，愿將此地聽從陳春草
    備金貳拾圓贖回敷地，不得移轉他人」等語，現該土地上之
    建物均已毀損，且上訴人均未居住該土地上之建物，則上開
    契約所定之條件業已成就，被上訴人丙○、丁○、丑○○其
    得請求拆屋還地。而前述契約係於大正3年3月3日約定，當
    時之幣值「貳拾圓」，現值應為新臺幣5,826元，故依契約
    之法律關係，備位請求：被上訴人丙○、丁○、丑○○於給
    付上訴人新臺幣5,826元時，(1)上訴人壬○○、子○○、卯
    ○○應分別自系爭242地號土地上，如附圖所示編號甲、乙
    、丙部分及上訴人卯○○應自系爭244地號土地上如附圖所
    示編號丁1、丁2部分之建物遷出。(2)上訴人壬○○、子○○
    、卯○○、視同上訴人癸○○、己○○、乙○○、戊○○、
    庚○○、辰○○、寅○○、甲○○○、午○○○、巳○○、
    未○○○應將系爭如附圖所示編號甲、乙、丙部分之建物拆
    除，並該將土地返還被上訴人丙○、丑○○、丁○及其他共
    有人全體；並應將如附圖所示編號丁1、丁2部分建物拆除，
    將土地返還被上訴人辛○○。（見原審卷二第107頁辯論狀
    ）。原判決就先位聲明為渠等勝訴之判決（備位聲明無庸審
    酌），並無不合。
(三)、聲明：
    1.上訴駁回。
    2.第二審訴訟費用由上訴人負擔。
二、上訴人子○○、卯○○、壬○○則以：
(一)、上訴人子○○、卯○○之父及上訴人壬○○之祖父陳永與被
    上訴人丙○、丁○、丑○○之祖先陳春草於日據時期大正年
    間訂立契約書及賣渡證，雙方約定：「陳春草將所有大坵田
    西堡崁前庄壹０參番地參分六厘二毫抽出九厘交付與陳永掌
    管起蓋房屋，永遠居住不敢阻擋」，依上約定陳永可在上開
    103番土地上蓋屋永遠居住，而上該土地現經重劃變更為系
    爭2筆土地，上訴人等既為陳永之子孫，繼承該契約關係，
    自有權占有使用系爭土地。縱使系爭建物已老舊，但上訴人
    尚無有拆除之意，依上開約定，被上訴人仍不得請求返還。
(二)、被上訴人辛○○雖非陳春草之繼承人，但其所有之244地號
    土地，既自原大坵田西堡崁前庄103番地重劃而來，上訴人
    使用該土地，非無權占有。
(三)、上訴人所提出之大正3年3月3日之契約，不得解釋為典權或
    不動產質權，而類似附條件買賣契約。又如認定係不動產質
    權，則被上訴人於22年1月1日時可請求上訴人行使所有權，
    被上訴人逾15年仍未行使，時效已消滅。原判決雖認被上訴
    人所有已登記土地，無消滅時效之適用，而為上訴人敗訴之
    判決。實違最高法院40年台上字第900號判例、82年台上字
    第2979號判例（實為判決）、41年台上字1573號判例意旨，
    自有未合。為此提起上訴。
(四)、聲明：
    1.原判決廢棄。
    2.上開廢棄部分被上訴人在第一審之訴應予駁回。
    3.第二審訴訟費用由被上訴人負擔。
三、兩造不爭執之事項：
(一)、系爭242、244地號土地係由崁前庄103地號土地重劃分割而
    來。242地號為丙○、丁○、丑○○及訴外人陳水旺所共有
    。而244地號土地則為被上訴人辛○○所有。
(二)、系爭242地號土地上，如附圖所示編號甲之磚木造平房，編
    號乙之磚木造平房，編號丙部分之磚木造平房，系爭244地
    號土地上如附圖所示編號丁1之磚木造平房、編號丁2之木造
    浴室均為訴外人陳永所建，目前編號甲部分之磚木造平房為
    上訴人壬○○使用中，編號乙部分之磚木造平房為上訴人子
    ○○使用中，編號丙部分之磚木造平房為上訴人卯○○使用
    中，系爭244地號土地上如附圖所示編號丁1部分之磚木造平
    房、編號丁2部分之木造浴室均為上訴人卯○○使用中。
(三)、上開建物之建造人陳永於民國57年1月6日死亡，上訴人子○
    ○、卯○○、壬○○、視同上訴人癸○○、己○○、乙○○
    、戊○○、庚○○、辰○○、寅○○、甲○○○、午○○○
    、巳○○、未○○○為其繼承人。
(四)、以上事實，並有被上訴人提出之土地謄本2份（見原審卷一
    第183-205頁）及戶籍謄本14份（見原審卷一第102-132頁）
    為證，並經原審勘驗現場及囑託嘉義縣朴子地政事務所派員
    鑑測屬實，則有勘驗筆錄及該地政機關所繪製之複丈成果圖
    在卷可稽（見原審卷第43-45頁、第92頁、第134頁），復為
    上訴人所不爭執，自堪信為真實。
四、被上訴人主張上訴人無權占有系爭土地，應拆屋交地乙節，
    則為上訴人所否認，並以前情置辯。是本件應審究者，乃被
    上訴人丙○、丁○、丑○○之父祖陳春草有無與上訴人等之
    被繼承人陳永於大正三年訂立契約書？如有，其法律關係為
    何？上訴人能否以該契約對被上訴人等主張有合法占有權源
    ？茲查：
(一)、按私文書經他造否認者，固應由舉證人證其真正。但如係遠
    年舊物，另行舉證實有困難，法院非不得依經驗法則，並斟
    酌全辯論意旨，判斷其真偽（最高法院85年台上字第1837號
    、91年台上字第2184號判決參照）。
(二)、上訴人抗辯其父祖陳永與被上訴人丙○、丁○、丑○○之祖
    先陳春草曾於日據時期大正3年3月3日訂立契約書等情，業
    據其提出大正3年3月3日之契約書（見原審卷一第73頁）為
    證。被上訴人雖否認該契約書之真正。然查證人即上訴人壬
    ○○之子陳文慶於原審證稱：原告（即被上訴人）辛○○與
    訴外人陳順生曾在伊所經營之「阿峰檳榔攤」提出一契約書
    給伊看，內容是原告（即被上訴人）之祖先有向被告（即上
    訴人）之祖先借「貳拾圓」，如果以後不居住者，則原告須
    買回等語明確（見原審卷一第246、247頁）。核與證人即原
    告（被上訴人）辛○○之子陳順生於原審所證：曾提出一契
    約書影本給證人陳文慶看，內容是陳永如果搬出，不再居住
    者，土地要返還，但要將「貳拾圓」還給陳永即可等語，大
    致相同（見原審卷一第249頁）。而被上訴人亦提出陳順生
    所述之契約書影本（見原審卷一第257頁），內容與上訴人
    所提出者（見原審卷一第73頁）相同，均記載：「…大坵田
    西堡崁前庄壹０參陳春草有向同庄陳永借出金貳拾圓，將同
    庄壹０參番建物敷地參分六厘二毫抽出九厘交付與陳永掌管
    起蓋，永遠居住不敢阻擋，若是他日陳永不欲居住，要移別
    居愿將此地聽從陳春草備金貳拾圓回贖敷地不得移轉他人…
    」等語，再核該契約書之紙張極為老舊，並蓋有陳春草、陳
    永及立會人代筆人之印章，顯非臨訟杜撰，且陳永苟無任何
    契約關係存在，陳春草及其子孫何能任陳永在系爭土地上，
    建屋使用該土地達數十年之久，由上各情，足徵上訴人提出
    之大正3年3月3日契約書為真正，而應認上訴人所辯陳永曾
    與陳春草訂有契約之事實非虛。
(三)、至上訴人另抗辯陳春草與陳永曾立賣渡證已買受系爭土地云
    云，固據提出大正2年9月（未載日）之賣渡證為證（見原審
    卷一第240頁）。然核上訴人所提出之賣渡證雖載：「大坵
    田西堡崁前庄壹○參番地陳春草有所應得建物敷地其座落在
    同堡同庄同番甲數三分六厘二毛該敷地壹半，即陳春草之業
    ，今因乏項，將持分一半賣予陳永面定金貳拾圓，但是北畔
    有道路亦當令陳永通行不敢阻擋自此一賣千休後日決不敢異
    言生端」等語（詳原審卷一第240頁），但該賣渡證均無陳
    春草及陳永之簽章，且倘陳春草曾於大正二年已將系爭土地
    賣予陳永，何須又於大正三年再簽立前揭之契約書，此外又
    無其他佐證，足資認定該賣渡證為真，此部分之主張，尚無
    可取。
(四)、又按日治前期，日本民法尚未施行於台灣，依舊習慣或當時
    之日本登記規則所設定之典權，於跨越日治後期，至國治時
    期，其典權之效力為何。實務上認為，台灣光復前，其時日
    本民法未施行於台灣以前所設定之典權，應另有大正11年（
    1922年）9月17日第407號令公布之「特別施行於台灣之法
    律」第6條第4款規定之適用，自日本民法第二編施行後（大
    正12年1月1日起)，即適用關於不動產質權之規定，而其不
    動產質權期滿者，質權人對於其不動產使用收益之權及物上
    擔保均歸消滅，且日本民法對於不動產質權設定人期滿不以
    原物回贖者，並無質權人即取得質物所有權之規定（不動產
    質權之存續期間，自日本民法第二編施行於台灣之日起十年
    。日本民法第360條第1項參照）。經查核上訴人之父祖陳永
    與被上訴人之祖先陳春草間於大正3年3月3日所訂立契約所
    載之內容，有支付典價（類似金錢之借貸），再占有他人土
    地為使用收益（即在系爭土地上建築。按典權人亦得在承典
    之土地建築，見陳計男著我國固有典習慣與民法典權之比較
    ，程序法之研究(二)84年初版、第207頁），並有陳春草得備
    金贖回之約定，其性質應屬依舊習慣所設之典權，而非上訴
    人所主張之附條件買賣。是依當時有效之法例，本件之典權
    因有上開特別規定而發生質變，應適用關於不動產質權之規
    定，計自大正12年（相當於民國12年）1月1日起，至昭和7
    年(相當於民國21年）12月31日止，已屆滿10年之存續期間
    ，質權人對該不動產使用收益之權及其物上擔保，均歸消滅
    ，固然不動產質權於期限屆滿後，當事人亦得更新之；惟不
    動產質權期限之更新，以明示之更新為限，其質權關係未經
    更新契約另訂存續期限者，於期限屆滿時（民國21年12月31
    日）消滅（參照日本民法第360條第2項、日本民法施行法第
    34、32、31條，最高法院49年台上字第2432號判例）。其後
    台灣光復，我國民法物權編開始施行，自無由將其早已消滅
    之不動產質權復活，再回復其為典權，或由典權人取得所有
    權。而原質權人於質權消滅後，繼續占有系爭土地，應屬無
    權占有。本件陳春草、陳永間之系爭典權，其後質變為不動
    產權質權，又因存續期間屆滿而消滅，則陳春草之子孫即丙
    ○、丁○、丑○○依民法第767條之規定請求陳永之子孫即
    上訴人拆屋返還系爭242號土地，自屬有據。另被上訴人辛
    ○○非陳春草之子孫，為兩造不爭執之事實，上訴人對辛○
    ○更無任何占有系爭244號土地之合法權，辛○○依民法第
    767條請求上訴人返還系爭244號土地，當屬有據。
(五)、上訴人雖又抗辯：被上訴人之請求權於民國22年1月1日時可
    行使，其提起本件訴訟，已罹於時效消滅云云。惟按已登記
    不動產所有人之回復請求權，無民法第125條消滅時效規定
    之適用，司法院大法官會議釋字第107號著有解釋。本件被
    上訴人之請求權雖自22年1月1日起算，當時日本民法並無物
    上請求權消滅時效之規定，倘按最高法院41年台上字第1573
    號「民法總則施行法第十八條第二項所稱之舊法，不包括臺
    灣光復前適用之日本民法在內，日本民法所定消滅時效之期
    間，雖較民法總則所定為長，仍應適用民法總則關於消滅時
    效之規定。」之判例意旨，依我民國15年之時效期間計，至
    36年12月31日時效始完成，然系爭土地早於時效完成前之35
    年7月19日已依我國民法完成登記，有土地登記謄本可稽（
    見原審卷一第183頁），自有上開大法官會議解釋之適用。
    上訴人援引最高法院40年台上字第900號：「原所有人於民
    法施行臺灣時，既經過十五年消滅時效之期限，並逾此期間
    二分之一，縱令當時日本民法並無物上請求權消滅時效之規
    定，但依民法總則施行法第十六條其原所有人之物上請求權
    ，早因時效完成而消滅。被上訴人於原所有人經過消滅時效
    期間並逾期間二分之一後，始向之買受訟爭基地，並為所有
    權移轉之登記，則上訴人以此為抗辯拒絕返還，殊難謂非正
    當。」之判例意旨及最高法院83年台上字第2979號判決意旨
    ，而抗辯被上訴人之返還請求權已罹於時效云云，顯有誤解
    。
五、綜上所陳，上訴人無權源占有被上訴人丙○、丁○、丑○○
    及訴外人所有系爭242地號土地及被上訴人辛○○所有系爭
    244地號土地，被上訴人依民法第767條、第821條所有物返
    還請求權及繼承之法律關係，先位請求(1)上訴人壬○○、子
    ○○、卯○○應分別自系爭242地號土地上，如附圖所示編
    號甲、乙、丙部分及上訴人卯○○應自系爭244地號土地上
    如附圖所示編號丁1、丁2部分之建物遷出。(2)上訴人壬○○
    、子○○、卯○○、視同上訴人癸○○、己○○、乙○○、
    戊○○、庚○○、辰○○、寅○○、甲○○○、午○○○、
    巳○○、未○○○應將系爭如附圖所示編號甲、乙、丙部分
    之建物拆除，並該將土地返還被上訴人丙○、丑○○、丁○
    及其他共有人全體；並應將如附圖所示編號丁1、丁2部分建
    物拆除，將土地返還被上訴人辛○○，為有理由，應予准許
    。原審就此為被上訴人勝訴之判決，且敘明先位之訴有理由
    ，備位之訴無庸判決。並依兩造聲請分別酌定相當擔保金額
    ，為准免假執行之宣告，經核並無不當，上訴人等之上訴意
    旨猶執陳詞，指摘原判決不當，求予廢棄改判，非有理由，
    應予駁回。
六、本件事證已臻明確，兩造其餘攻擊防禦方法與本件判決結果
    無涉，爰不一一論述，併此敘明。
七、據上論結：本件上訴為無理由，爰依民事訴訟法第449條第1
    項、第463條、第385條第1項前段、第85條第2項，判決如主
    文。
中    華    民    國    95    年    10    月    31    日
                  民事第二庭    審判長法  官  丁振昌
                                      法  官  吳上康
                                      法  官  李素靖
上為正本係照原本作成。
不得上訴。
中    華    民    國    95    年    11    月     2    日
                                      書記官  林鈴香
                                                  Ｊ


司法院資訊處製作；財團法人民間司法改革基金會備份。
